臺灣高等法院臺中分院刑事判決
111年度上易字第547號
上  訴  人  臺灣臺中地方檢察署檢察官
被      告  謝智富


選任辯護人  洪明儒律師
上列上訴人因被告偽造文書案件，不服臺灣臺中地方法院110年
度易字第852號中華民國111年4月29日第一審判決（起訴案號：
臺灣臺中地方檢察署109年度偵字第11719號），提起上訴，本院
判決如下：
    主  文
上訴駁回。
    理  由
一、公訴意旨略以：被告謝智富於民國103年至104年間時，為告
    訴人台灣佳能股份有限公司（下稱告訴人公司）之協理兼總
    務部經理，負責管理告訴人公司整體總務及安全衛生等業務
　　，因告訴人公司嘉義工廠位在嘉義縣○○鎮○○0號之集賢樓舊
    宿舍老舊且環境不佳，告訴人公司有意另覓適當標的承租，
    同案被告柯崇立（業經原審判處有期徒刑2月，得易科罰金
    確定）便責成證人賴怡靜負責該計畫案之簽辦，而被告謝智
    富為使告訴人公司董事長核准位在嘉義縣○○鎮○○○街0號等之
    瑞禾樓新宿舍租賃計畫案，竟基於教唆行使業務登載不實文
    書之犯意，唆使同案被告柯崇立將集賢樓舊宿舍之清潔費用
    等成本浮報提高，以減少與預計新租瑞禾樓新宿舍估算成本
    之差距，復由同案被告柯崇立將上情轉知證人賴怡靜，將該
    上開清潔費用浮報高估為每年新臺幣（下同）72萬元，並製
    作「嘉義工場新員工宿舍營運計畫（草案）」，復將該計畫
    書上呈予告訴人公司時任董事長池上秀裕等決策
　　，足生損害於告訴人公司評估是否承租新宿舍之正確性，因
    認被告謝智富涉犯刑法第29條、第216條、第215條教唆行使
    業務登載不實文書罪嫌。
二、犯罪事實應依證據認定之，無證據不得認定其犯罪事實；又
    不能證明被告犯罪者，應諭知無罪之判決，刑事訟訴法第15
    4條第2項、第301條第1項前段分別定有明文。又所謂認定犯
    罪事實之證據，係指足以認定被告確有犯罪行為之積極證據
    而言，該項證據自須適合於被告犯罪事實之認定，始得採為
    斷罪之資料；而認定不利於被告之事實，須依積極證據，苟
    積極證據不足為不利於被告事實之認定時，即應為有利於被
    告之認定，更不必有何有利之證據；事實之認定，應憑證據
　　，如未能發現相當確實證據，或證據不足以證明，自不能以
    推測或擬制之方法，以為裁判之基礎；且刑事訴訟上之證明
    資料，無論其為直接證據或間接證據，而為認定犯罪事實所
    憑，均須達於通常一般之人均不致有所懷疑，而得確信其為
    真實之程度，始得據為有罪之認定，若其關於被告是否犯罪
    之證明未能達此程度，而有合理懷疑之存在，致使無從形成
    有罪之確信，即不得遽為不利被告之認定（最高法院29年上
    字第3105號、30年上字第816號、40年台上字第86號、76年
    台上字第4986號判例可資參照）。又檢察官就被告犯罪事實
　　，應負舉證責任，並指出證明之方法，刑事訴訟法第161條
    第1項定有明文，因此，檢察官對於起訴之犯罪事實，應負
    提出證據及說服之實質舉證責任。倘其所提出之證據，不足
    為被告有罪之積極證明，或其指出證明之方法，無從說服法
    院以形成被告有罪之心證，基於無罪推定之原則，自應為被
    告無罪判決之諭知（最高法院92年台上字第128號判例意旨
    參照）。
三、公訴意旨認被告謝智富涉犯教唆行使業務登載不實文書罪嫌
    ，無非係以同案被告柯崇立於警詢及偵訊時之供述、證人賴
    怡靜於警詢及偵訊時之證述，為其主要之論據。惟訊據被告
    謝智富堅決否認有何教唆行使業務登載不實文書之犯行，辯
    稱：103年6月份告訴人公司嘉義工廠已經成立，我在告訴人
    公司擔任協理，就是告訴人公司臺中工廠的協理，我的業務
    範圍就是臺中工廠，沒有包括嘉義工廠；當時我的業務職權
    只有在臺中工廠的業務，所以我不會、也不需要做任何主動
    的建議等語。
四、經查：
  ㈠證人賴怡靜於警詢及偵訊時雖證稱：「嘉義工場新員工宿舍
    營運計畫（草案）」中集賢樓1年清潔費用72萬元，這是柯
    崇立指示我將實際支出5萬4000元寫成72萬元，這份報告簽
    呈的審核，是經當時的經理柯崇立、協理謝智富、副總經理
    楊春城及董事長（更換頻繁，不確定是誰）核可等語。然證
    人賴怡靜於原審審理則證稱：「嘉義工場新員工宿舍營運計
    畫（草案）」一開始內容草案是我擬定的，後續根據柯崇立
    經理跟丸尾經理的意見做內容的修正，在該計畫報告討論裡
    面沒有跟謝智富有任何接洽，我沒有看過謝智富有出席討論
    過，謝智富在該計畫討論修正過程之中或之前，並沒有跟我
    聯繫參與討論或對我指示關於員工宿舍營運計畫裡面相關的
    清潔費用或其他費用的問題；原本宿舍清潔費用1個月4500
    元、1年成本為5萬4000元比較接近實際上的金額，是主管柯
    崇立指示將清潔費用修改為1年72萬元，除了柯崇立外，並
    沒有其他人指示我做這樣的修改；偵卷第157頁的委託書存
    根是我經辦關於新宿舍簽呈之簽核過程，「受付2015年5月4
    日」是該份資料送呈的時間，上面科長柯崇立、廠長黃曜烈
　　、副總楊春城及董事長池上秀裕的蓋章是依照當時核決權限
    的組織圖去做簽呈的，依照核決權限組織圖上面需要蓋章的
    人都要在這上面蓋章，上面寫瑞禾樓宿舍租賃契約書，是新
    宿舍的租賃契約書，我之前所述的核決流程有包括謝智富這
    一點，因為這段期間公司組織有一直異動，其實我對的最高
    窗口是柯崇立經理，我不會對到其他窗口，這段期間我是在
    嘉義工廠上班，我們有分成嘉義工廠跟臺中工廠，這段期間
    曾經有過臺中工廠的總務是可以管嘉義工廠的，也有經歷過
    某些問題點，臺中總務跟嘉義總務是完全切割，不受臺中工
    廠總務所管理，所以詳細的核決權限到怎樣的程度，坦白講
    以我最低的階層，這個簽呈要跑到誰，我也不太清楚，我送
    給我的主管陳淑滿主任，再送給柯崇立經理用印，後續的流
    程需要到哪些人用印，會由主管那邊去用印，因為除了嘉義
    工廠廠長之外，其他都是在臺中，所以不可能是我去找他們
    用印的，所以我沒有辦法記得那麼詳細，且委託書用了很多
    份，所以我沒有辦法去記住每一個委託書之用印人有哪些；
    嘉義工廠新宿舍的簽訂，實際上有參與核決流程的人，理論
    上是應該以委託書上有用印之人為準；我在調查局回答簽核
    過程中有包括謝智富時，並不是很確定等語（見原審卷第12
    9至153頁）。是依證人賴怡靜於原審審理之證述，與其於警
    詢及偵訊時所證述「嘉義工場新員工宿舍營運計畫（草案）
　　」有經當時告訴人公司之協理謝智富核可乙節，已存有前後
    不一致之矛盾瑕疵，是否可信，尚非無疑。況依附卷之委託
    書存根（受付2015年5月4日）1份（見偵卷第157頁），被告
    謝智富並未在證人賴怡靜於104年5月4日所上呈之內含「品
    牌：瑞禾樓宿舍租賃契約書、規格：合約期間2015年7月1日
    ～2016年6月30日，金額8200元/間×304間×12個月＝31,160,00
    0元（未稅）」之委託書上簽名或蓋章，可見被告謝智富上
    開所辯其當時在告訴人公司擔任協理，其業務範圍僅限於臺
    中工廠之業務乙節，尚非無據。
  ㈡再參諸卷附之告訴人公司103年1月、103年7月組織表（見偵
    卷第139至142頁），被告謝智富均係擔任告訴人公司協理（
　　總務、安衛），該組織表中並未載明被告謝智富擔任協理所
    負責之總務範圍包含嘉義工廠，且嘉義工廠管理部暨其下所
    設之總務課，依上開組織表，係由同案被告柯崇立擔任嘉義
    工廠管理部經理兼總務課職務，亦未見被告謝智富在嘉義工
    廠各部門，有擔任職位或負責業務之情況。又被告謝智富於
    103年6月12日前後期間，並未負責告訴人公司嘉義工廠新員
    工宿舍之相關事宜等情，亦經同案被告柯崇立於原審審理時
    以證人身分證述明確在卷（見原審卷第161頁），益徵被告
    謝智富上開所辯其當時在告訴人公司擔任協理，其業務範圍
    僅限於臺中工廠之業務乙節，尚非不可採信。
  ㈢另同案被告柯崇立雖於警詢時稱：「嘉義工場新員工宿舍營
    運計畫（草案）」中集賢樓1年清潔費用72萬元這個項目確
    實有多報，當時是謝智富主動建議，在製作計畫時如清潔費
    用等某些項目可以把金額估寬一點」等語；復於偵訊時稱：
    當時的丸尾經理及謝智富協理都希望我把數字作漂亮一點，
    還有落差不要太大，清潔費用是跟丸尾討論出來的，我在警
    詢時講的實在，謝智富當時確實有主動建議清潔費用可以調
    高，他當時只有講清潔費用等語。惟同案被告柯崇立於原審
    審理時以證人身分具結證稱：103年6月12日前後這段期間，
    謝智富沒有負責嘉義工廠新員工宿舍相關的事情，我的印象
    是當初協理是用建議，我們與丸尾經理討論時，是逐項討論
　　，討論到清潔費用時，我們是共同有這樣的想法，當時謝智
    富協理知道丸尾經理要下來協助做這份報告時，是用電話跟
    我做這樣的建議，我沒有受到他建議的拘束，那是嘉義工廠
    共同的希望，也可以說是共同的想法等語（見原審卷第156
    至162頁）。依照同案被告柯崇立上開於原審審理之證述，
    既然承租新宿舍係嘉義工廠共同之希望，且同案被告柯崇立
    係與丸尾經理逐項討論到清潔費用時，始將「嘉義工場新員
    工宿舍營運計畫（草案）」中集賢樓1年清潔費用提高為72
    萬元，則同案被告柯崇立業務登載不實文書而後行使之犯罪
    決意，是否確為被告謝智富所喚起，已非無疑。況綜觀全卷
　　，除同案被告柯崇立曾稱被告謝智富有主動建議清潔費用可
    以調高之情況外，卷內別無其他積極證據足認係被告謝智富
    教唆同案被告柯崇立為行使業務登載不實文書之犯行。亦即
　　，本案在無積極證據可認被告謝智富時任告訴人公司協理之
    業務範圍包含嘉義工廠之總務，又被告謝智富並未在上開嘉
    義工廠104年5月4日送呈之委託書上簽核，自無法僅憑同案
    被告柯崇立單方片面之詞，即逕認被告謝智富涉有教唆同案
    被告柯崇立為行使業務登載不實文書之犯行。
  ㈣另告訴人公司103年、104年組織表、「嘉義工場新員工宿舍
    營運計畫（草案）」、「嘉義工場新員工宿舍營運計畫（修
    正報告）」、集賢樓宿舍包租契約書、瑞禾樓宿舍租賃契約
    書、集賢樓104年上半年清潔費會計傳票及發票等證據，均
    僅能證明同案被告柯崇立指示證人賴怡靜將集賢樓舊宿舍之
    清潔費浮報高估為每年72萬元（30,000元/月/人×2人×12月＝
    720,000元），並於103年6月12日製作「嘉義工場新員工宿
    舍營運計畫（草案）」後，將該計畫書上呈予告訴人公司時
    任董事長池上秀裕決策，且嗣因告訴人公司內部監察部門察
    覺有異後，經要求同案被告柯崇立、證人賴怡靜修正，其2
    人遂於104年8月13日，另行製作「嘉義工場新員工宿舍營運
    計畫（修正報告）」等情，尚不足資為證明被告謝智富涉有
    教唆同案被告柯崇立為行使業務登載不實文書犯行之證據
　　。　　　
五、檢察官上訴意旨認為：依同案被告柯崇立與被告謝智富素無
    怨隙或糾紛，當無設詞誣諂之動機，原審對於偵查及原審審
    理期間之供述，單方片面捨棄而不採，尚有斟酌餘地；依告
    訴人公司提出之103年組織表所示，被告謝智富為告訴人公
    司之經理並擔任總務部最高主管，為同屬總務科即同案被告
    柯崇立之直屬主管，職階亦高於同案被告柯崇立，此並為同
    案被告柯崇立於調詢、偵訊及原審審理時所陳明，是與告訴
    人公司總務相關之業務，包括本案嘉義工廠宿舍評估事宜，
    自均屬於其職務掌管範圍內；原審以被告謝智富不列名於組
    織表之嘉義工廠內，及卷附之租賃契約委託書（簽核時間均
    為案發後之104年間，與本案無關）並無被告謝智富簽核，
　　而為有利被告謝智富認定，其採認尚有違誤等語。
六、原判決已就卷內各項證據逐一剖析、參互審酌，說明如何無
    從獲得被告有公訴意旨所指教唆行使業務登載不實文書犯行
    之心證理由，經核俱與卷內資料相符，原判決之論斷並無違
    反經驗法則、論理法則，亦無違背證據法則。檢察官除就同
    案被告柯崇立證述之可信性與原審為相異之評價外，並未提
    出足為對被告謝智富不利認定之積極證據。又刑法上之教唆
    犯，以對於本無犯罪意思之人，唆令決意實行犯罪，為其本
    質。依前開之說明，本案既無證據證明被告謝智富有對同案
    被告柯崇立唆令其實行業務登載不實文書而後行使之犯罪決
    意，即無從成立該罪，此與被告謝智富在告訴人公司內任職
    為何而無關連。且依刑事訴訟法第161條第1項規定：檢察官
    就被告犯罪事實，應負舉證責任，並指出證明之方法。因此
　　，檢察官對於起訴之犯罪事實，應負提出證據及說服之實質
    舉證責任。倘其所提出之證據，不足為被告有罪之積極證明
　　，或其指出證明之方法，無從說服法院以形成被告有罪之心
    證，基於無罪推定之原則，自應為被告無罪判決之諭知。原
    判決已就檢察官提出關於被告謝智富涉犯詐欺取財犯嫌之所
    有證據，逐項說明如何無從證明被告謝智富有此部分犯罪，
    是原審對被告謝智富為無罪之諭知，於法並無違誤。
七、綜上所述，本案依檢察官所舉之證據，尚不足以使本院達於
    通常一般之人均不致有所懷疑，而得確信被告謝智富有公訴
    意旨所指之教唆行使業務登載不實文書犯行。從而，本案既
    無積極明確之證據，足以認定被告謝智富有檢察官所指之罪
    行，自屬不能證明被告謝智富犯罪。原審因而為被告謝智富
    無罪之諭知，並無不當，檢察官上訴意旨仍認被告謝智富有
    詐欺取財之行為，指摘原判決不當，為無理由，應予駁回。
據上論斷，應依刑事訴訟法第368條，判決如主文。 　　
本案經檢察官賴謝銓提起公訴，檢察官劉世豪提起上訴，檢察官
謝岳錦、林弘政到庭執行職務。
中　　華　　民　　國　　111 　年　　10　　月　　26　　日
           刑事第十一庭    審判長法　官   張  意  聰
                                 法　官   林  清  鈞
                                 法　官   周  瑞  芬
以上正本證明與原本無異。
不得上訴。
　　　　　　　　　　　　　　　　 書記官   涂  村  宇
中　　華　　民　　國　　111 　年　　10　　月　　26　　日